臺灣高等法院臺中分院民事判決　　　　　95年度重上字第56號
上　訴　人　丙○○（原名陳冠樺）
　　　　　　丁○○（原名陳信宏）
上列二人共同
訴訟代理人　彭火炎律師
　　　　　　張玉琳律師
被上訴人　　財團法人私立親民技術學院
　　　　　　　　　　　設苗栗縣頭份鎮○○里○○路110號
法定代理人　甲○○　　住同上
訴訟代理人　林明正律師
上列當事人間請求侵權行為損害賠償事件，上訴人對於民國95年
3月22日臺灣苗栗地方法院93年度重訴字第78號第1審判決提起上
訴，本院於96年3月21日言詞辯論終結，判決如下：
    主  文
上訴駁回。
第二審訴訟費用由上訴人連帶負擔。
    事  實  及  理  由
一、被上訴人起訴主張：
  (一)上訴人丙○○（原名陳雙來、陳冠樺）原係被上訴人財團法
    人私立親民技術學院創辦發起人之一，自民國79年9月2日起
    擔任該校董事會董事長，迄至90年7月27日遭行政院教育部
    依私立學校法第32條第1項解除被上訴人第四屆全體董事職
    務，始未擔任被上訴人董事會董事長一職。
  (二)上訴人丙○○於86年9月間，未經主管機關許可，利用其董
    事長職權，藉詞被上訴人須有教職員或學生宿舍，與其子即
    上訴人丁○○（原名陳信宏）共謀，由丙○○代表被上訴人
    向上訴人丁○○購買（亦由丙○○代理丁○○）其所有坐落
    苗栗縣頭份鎮○○段第193、194地號土地及其上建物（以下
    簡稱系爭不動產），上訴人丁○○並已收訖被上訴人之買賣
    價金1, 600萬元，唯查系爭不動產早於出售給被上訴人之前
    ，即由上訴人丁○○持向第一商業銀行借款，並設定本金最
    高限額1,680萬元抵押權予第一商業銀行。嗣因上訴人丁○
    ○未清償前揭債務，系爭不動產遂遭第一商業銀行向原法院
    聲請拍賣，經原法院民事執行處於92年11月10日通知被上訴
    人拍賣詢價，被上訴人始知上情。復經調查發現，系爭不動
    產竟遭上訴人丙○○出租訴外人游陳麗卿，租期自89年1月
    20 日至99年1月20日並收取租金收益，然未將租金交付被上
    訴人。
  (三)查上訴人丁○○於86年間係一名無資力之大學生，以其等2
    人為父子關係，竟以1,600萬元之鉅資，由上訴人丙○○代
    表被上訴人購買上訴人丁○○設有前揭本金最高限額抵押權
    ，而系爭不動產亦經原法院執行處查封拍賣，已由他人拍定
    並進行點交，上訴人2人尚積欠第一商業銀行19,924,208元
    及執行費用136,887元，正由該院執行處製作分配表，被上
    訴人因上訴人2人前揭假買賣之名通謀虛偽之意思表示不法
    侵權行為而受有1,600萬元之損失，爰依侵權行為、不當得
    利之法律關係提起本件訴訟，請求判決上訴人應連帶給付被
    上訴人1,600萬元及自民國93年3月8日起至清償日止按年息
    百分之五計算之利息，並聲明願供擔保，請准宣告假執行。
二、上訴人則以購買系爭不動產係為供作學生宿舍之用，因上訴
    人丁○○並未曾有購屋紀錄，可享有第一次購屋低利率貸款
    之優惠，上訴人丁○○則同意以其名義並授權由上訴人丙○
    ○代理，以1,800萬元向訴外人即建商戊○○簽約購買系爭
    不動產，並由上訴人丙○○交付定金400萬元，嗣於86年1月
    9日向第一商業銀行貸款1,400萬元，經依加二成數額設定抵
    押權1,680萬元，同年月23日實際貸得1,400萬元後，當日即
    匯交出賣人戊○○。上訴人丁○○於86年9月6日再以相同價
    格出售系爭房地予被上訴人，被上訴人始於同年10月15日付
    款100萬元予上訴人丁○○，並允諾代償前揭本金1,400萬元
    本息予第一商業銀行，被上訴人並要求上訴人丁○○先行簽
    立1,500萬元之收據以利學校作帳，上訴人丁○○實未收得
    1,500萬元，仍由上訴人丙○○簽發前揭收據，並言明於被
    上訴人將該1,500萬元直接償還銀行或交由上訴人丙○○償
    還銀行貸款本息時，再由上訴人丁○○補簽收據日期，惟被
    上訴人未籌出該1,500萬元直接償還銀行貸款本息，致系爭
    不動產遭抵押權利人查封拍賣。又買賣系爭不動產嗣後亦業
    經被上訴人董事會於87年2月22日決議通過並函報主管機關
    核備在案，上訴人2人並無任何不法侵權行為之行為。又縱
    系爭不動產嗣由上訴人丙○○以其名義出租予游陳麗卿，並
    由上訴人丙○○收取租金，然亦由上訴人丙○○將租金收益
    繳納第一商業銀行貸款，亦無受有不法利益之情。況且，縱
    認被上訴人主張侵權行為之請求屬實，亦已罹於2年時效而
    消滅等語置辯。
三、原審判命上訴人應如數給付，上訴人提起上訴，聲明：(一)原
    判決廢棄。(二)被上訴人在第1審之訴及假執行均駁回。其於
    本院補陳：
  (一)按侵權行為以因故意或過失不法侵害他人之權利為要件，行
    為人在主觀條件上須具故意或過失，在客觀要件上須有侵害
    他人權利之客觀行為，始足構成。本件被上訴人學校購入系
    爭不動產，上訴人丙○○時任該校第四屆董事會之董事長，
    有權代表學校。系爭不動產之購入，並經學校第四屆董事會
    第一次會議於87年2月22日以提案三提經出席董事13人（2位
    董事缺席）「全數同意通過，由學校報（教育）部核可，若
    有經費不足，亦請報部貸款購買」，並經學校董事會以87年
    親董字第003號函報教育部核備，有該校第4屆第1次會議記
    錄及董事會函可稽，上開購入行為既經學校最高決議機關董
    事會之決議並經報主管機關教育部核備，上訴人丙○○代表
    學校購入該等不動產行為，即顯非不法侵害權利之侵權行為
    。被上訴人雖執稱該次董事會決議之形式意義大於實質意義
    ，主張上訴人不能執該屆會議之決議為有利於上訴人之主張
    ，惟未舉證以實其說，依法自無足採認。且在被上訴人學校
    購入系爭不動產之後，即將所購入之系爭房舍供作學生宿舍
    使用，迄至94年8月12日，被上訴人始將屬於學校所有而設
    置於該宿舍之「分離式冷氣機主機8台、衣櫃40台、書桌62
    張、投幣式電話機1台、雙人床27組、鐵椅51張拆卸」取回
    ，有被上訴人學校總務處立具之取回財產明細表可稽（上開
    財物係被上訴人學校分別購置於83－86年間財產，並各經被
    上訴人學校分別編有第000000000號等財產編號及財產序號
    ），並經證人即當時在學校擔任教官、學生宿舍組長之乙○
    ○於95年12月2日到庭證述上開建物確先作學校女生第2宿舍
    後改作男生第2宿舍使用3年以上，並由1位辦理行政的老師
    負責向學生收住宿費交給出納或胡姓小姐（聽出納小姐說用
    以繳交貸款），均足證被上訴人學校確有增購系爭不動產作
    為學校學生宿舍之需要暨學校確有使用該建物之事實。從而
    原判決認上訴人未考量被上訴人學校有無贈購系爭不動產供
    作宿舍使用及詳估，而為上訴人有故意或過失及本件侵權行
    為之認定，與卷證資料實未符合。
  (二)被上訴人主張上訴人丙○○代理上訴人丁○○簽立起訴狀附
    原證四內收據2紙（其中1紙略為收到學校NB0000000號支票
    計新台幣100萬元立據日期86年10月16日、另紙則略為收到
    新台幣1,500萬元、未填入支票號碼、且無立據日期），並
    提呈學校「分錄轉帳傳票」2紙，其中1紙傳票記載日期為86
    年10月15日並列明支票號碼為NB0000000號、金額為100萬元
    ；另一紙傳票記載日期為86年10月23日並列明支票號碼為NB
    0000000號、金額為1,500萬元，據以主張上訴人已收訖上開
    買賣價款合計1,600萬元。但查上訴人丙○○固曾簽立上開2
    紙收據，卻實僅收訖上揭NB0000000號面額100萬元之支票，
    而未收到另紙NB0000000號面額1,500萬元支票。（即1, 500
    萬元買賣價款），除被上訴人在原審所提呈在卷之上開支票
    背面已見兌領人係群明公司之外，並見第一銀行頭份分行第
    097號函，亦載明支票兌領人為群明營造有限公司而非上訴
    人，原判決認係被上訴人學校業已以該支票付清買賣價款中
    1,500萬元予上訴人，與證卷資料原尚非符合。此並見上開2
    紙收據內，被上訴人確已收訖者（100萬元部分）有列用以
    付款之支票號碼並由上訴人填入收據立據之日期，上訴人未
    收訖者 (1,500萬元部分），則未填列用以付款之支票號碼
    且未填入收據立據之日期，亦足證明被上訴人並未簽收該紙
    支票，否則上訴人如確有收到該1,500萬元，即將如同所簽
    收收訖之100萬元支票填上支票號碼及填入收據立據之日期
    。上開面額1,500萬元即NB0000000號支票款部分，究係何原
    因由群明營造公司提示兌領？經該公司告稱並經證人戊○○
    於鈞院95年11月2日到庭證述係因被上訴人學校前在86年3月
    11日向群明營造公司借貸3,000萬元，經該公司以一銀頭份
    分行00000000000號帳戶領款並同時以存款憑條轉入被上訴
    人學校同分行00000000000號帳戶借貸予被上訴人學校，被
    上訴人學校之所以簽發上揭NB0000000號面額1,500萬元支票
    （86年10月23日到期）交付群明營造公司，係作為被上訴人
    學校部分清償上開3,000萬元借款之用（群明公司借款予被
    上訴人事實，並見在卷之群明營造公司取款、存款憑條、群
    明公司活存存摺、第一銀行存款明細分類帳即原審呈卷被證
    十之一、二、三並經再呈為上證四之一、二、三為證），是
    以上開1500萬元確非本件買賣價款、上訴人也確未收受上開
    票款，殊明。
  (三)雖被上訴人又提出學校在85年12月27日活期存款取款憑條，
    主張學校於85年12月27日曾經向第一銀行質借並提款3,000
    萬元匯撥入群明公司銀行帳戶內，主張被上訴人學校向群明
    公司之借款已清償或86年3月應該是群明公司還款給被上訴
    人學校而非借錢給學校。惟再經傳訊戊○○於96年2月1日到
    庭，證述稱：85年12月27日第一筆3,000萬元款，係被上訴
    人學校積欠群明公司承建學校新建綜合大樓（現名電子館）
    工程款才匯予群明公司之款項（並經呈交承攬契約在卷），
    因為被上訴人學校資金不足，伊父 (彭謙進)又為學校董事
    ，所以才會在86年3月11日借款3,000萬元予被上訴人學校，
    該86年3月11日借款部分不是工程款，故未開發票，並再狀
    呈被上訴人學校確曾向群明公司融通資金經糾正之教育部函
    到卷。是依上開證述，足明被上訴人學校主張學校在85年12
    月27日所匯交群明公司之3,000萬元，原係學校支付予群明
    公司之工程款，並非學校借予群明公司之借款，與在86年3
    月11日群明公司另匯借給上訴人學校之3,000萬元無關，被
    上訴人學校在86年10月23日係因清償上開86年3月11日向群
    明公司借款3,000萬元而交付本件面額1,500萬元之NB000000
    0號支票予群明公司，被上訴人學校並無交付上開NB0000000
    號支票予上訴人作為購買系爭不動產之買賣價款，亦至灼明
    。至於被上訴人於原審所提呈在卷之學校86年10月23日分錄
    轉帳傳票，既屬被上訴人學校自行制作之文書，上訴人丙○
    ○亦未核章其上，其上尤未書明上揭面額1,500萬元NB00000
    00號支票係交付上訴人，自不得據以主張上訴人收到上開支
    票或票款，並敘明。
  (四)上訴人丁○○僅係為爭取銀行較低貸款利率，而同意出借名
    義，並未參與系爭不動產買售，亦無共同侵權行為及責任。
    上訴人丙○○係以被上訴人董事長身分代表學校購入系爭不
    動產，並提經學校董事會通過且曾呈報教育部備查，無故意
    過失責任，已承前敘。而本件係因上訴人丙○○對上訴人丁
    ○○表示以伊名義購買房屋利息較低、因為伊從無貸款過、
    因此以伊身分配合銀行推出購屋優惠利率，對於交易及收款
    情形伊皆不清楚，經上訴人丁○○在原審到庭陳明在卷，依
    上可明上訴人丁○○對於被上訴人學校是否須要購買系爭不
    動產、如何購買系爭不動產、購入後如何使用等情皆未參與
    ，並無任何共同侵權行為。
  (五)被上訴人起訴主張丙○○利用職權並藉詞學校須有教職員或
    學生宿舍而與上訴人丁○○通謀購買，而為共同侵權行為，
    但未舉證有如何通謀情事，已難認可採。原審判決略以共同
    侵權行為不以親自實施加害為必要，利用他人之行為亦屬之
    ，而認上訴人丁○○有共同侵權行為，但依上敘丁○○所涉
    買賣事實經過，顯非由丁○○利用他人為侵權行為，原判決
    依上法則認定丁○○有共同侵權行為，亦非洽適。再依上訴
    人在原審所呈被證四、即第一銀行頭份分行在放款適用利率
    評定表上所為「該戶係親民工商專校董事長陳冠樺之子，利
    率以經理權限最低貸放」批示，更見上訴人丙○○迭主張所
    以使用丁○○名義貸款係為得享受較一般貸款戶更為優惠利
    率之利益，確屬實在，亦明被上訴人丁○○確無謀議為共同
    侵權行為之事實。
  (六)被上訴人所購系爭房地，既於86年12月3日即已予登記移轉
    於被上訴人名下完訖，且上訴人並於86年10月15日以同月26
    日以NB0000000號支票付清100萬元價金、並有學校86年10月
    15日經編分號10073號之轉帳傳票，經被上訴人校長、會計
    室主任核章其上，且再經被上訴人學校於87年2月22日在第4
    屆董事會第一次會議通過同意購買且報教育部核備，更且再
    經學校點收系爭房地作為學生宿舍使用3年以上，被上訴人
    學校自於當時即早已知悉學校購入系爭房地即所稱之「侵權
    行為」及賠償義務人，惟被上訴人迄至民國93年9月17日始
    為本件起訴，自早已罹時效，事證皆明。
  (七)原判決猶以上訴人丙○○董事長職務遭教育部解職後，丙○
    ○對於教育部之行政處分等，多有訴訟爭執，故丙○○在不
    服教育部之行政處分下，是否能完整辦理校產業務交接，已
    有疑問。再者，於丙○○任董事長期間，被上訴人自難以得
    知上訴人等共同不法侵權行為，被上訴人主張待第五任董事
    接任，校務、帳目等資料須逐一核對清查，要不能苛求其於
    接任第一時間即得知本件侵權行為、賠償義務人及其所受損
    害，待至92年6月23日債權人聲請拍賣，為帳目相關資料查
    對後始知悉，應屬可採，而認上訴人等雖辯稱被上訴人應知
    悉在前，惟並無積極舉證以實其說，上訴人辯稱本件侵權行
    為損害賠償請求權業已罹於時效而消滅，並不足取，自與卷
    證資料，顯不相符。被上訴人雖再主張在91年5月6日第五屆
    新任董事接任時，丙○○將大部分帳冊資料隱匿未交接致被
    上訴人不知本件損害而不能起算損害賠償時效。惟按主張時
    效未完成而為抗辯者，就伊知悉損害在後之事實，依法自負
    立證之責。上訴人否認被上訴人所稱丙○○有藏匿帳冊資料
    未交接之事實，就被上訴人上開主張事實，被上訴人依法應
    負舉證責任。況承前敘系爭不動產既於86年12月3日即已移
    轉登記予被上訴人學校，被上訴人學校復於86年10月15日即
    已給付買賣價金100萬元，又於其後使用所買入之建物作為
    學校宿舍多年，其主張係在92年6月23日始知悉損害，更確
    與事實不符。
  (八)緣因上訴人丙○○於民國 86年迄90年間均擔任學校董事會
    董事長職務，因為念及學校財務困難始未請求，稽以上訴人
    丙○○於民國89年2、3、4月間，尚捐出合計2，000萬元鉅
    款予學校即明。上訴人丙○○於89年2月15日各捐款700萬元
    、300萬元又於同年3月30日、4月11日捐款各500萬元予被上
    訴人學校之事實，合計捐款2,000萬元予被上訴人學校，有
    票號JF0000000、JF0000000、JF0000000、JF0000000號捐款
    支票四紙及中華商業銀行存款對帳單，又被上訴人學校第00
    000000000號存摺簿可證。故上訴人丙○○體念被上訴人財
    務艱困，未急於請求本件買賣價款尾款，原屬有據。被上訴
    人雖再主張上開捐款「不是上訴人捐贈給學校的，而是教育
    部發現學校有掏空的現象，要求學校董事會回補，丙○○就
    開出那4張支票給學校並呈報教育部」云云。但查所稱流失
    款係在丙○○根本尚未擔任董事長前之民國78年3月11日，
    即已發生，顯然並非丙○○掏空校產之所致，亦有被上訴人
    學校第1、2屆董事交接備忘錄及法人登記證書可證。前更檢
    呈被上訴人所指　鈞院94年重上字第93號及該案原審即台灣
    苗栗地方法院93年度重訴字第83號民事判決，可明該案係前
    經台灣苗栗地方法院93年度重訴字第83號民事判決丙○○勝
    訴、雖再經鈞院94年重上字第93號判決撤銷認定丙○○敗訴
    ，但依該二判決所列下開不爭事實：「．．． (二)上訴人
    （親民學校）董事會第一任董事長郭榮趙之叔叔郭通熊，因
    與上訴人學校間之債權債務關係，而自學校取走76,264,769
    元，教育部發現上情後，因此糾正上訴人。當時被上訴人（
    丙○○）擔任上訴人第4屆董事會董事長。
  (九)上訴人董事會於88年12月23日發88親董字第034號函與教育
    部，說明欄記載：一、為求校務正常發展，本校現任董事長
    （丙○○）承諾對主旨所述款項，願以分期償付方式補齊。
    二、償付方式：(一)第一期預計於民國89年元月底償付2000
    萬元。(二)第二期預計於民國89年12月底償付3000萬元。(
    三)第三期預期於民國90年12月底償付00000000元。(四)以
    上三期合計償付金額共計00000000元。(四)教育部收受上訴
    人董事會前開函文後，於89年2月11日函覆依說明妥處後，
    同意備查．．． (五)被上訴人（丙○○）遲至於89年4月底
    始以個人名義償付第一期款項2000萬元，教育部發現上情後
    ，於89年6月20日發台（89）技 (二)字第89067234號函糾正
    上訴人，董事會因此再於89年6月25日召開第10次會議，會
    議中決定將第1期款項2,000萬元登錄至上訴人（親民學校）
    會計帳目，並促請各董事協力對外積極募款，不足部分由董
    事長即被上訴人（丙○○）負責補足」，由上列不爭事項，
    顯即可知上開款項並非丙○○任職期間所為流失或掏空之款
    項，而係丙○○個人承諾（基於任職董事長、基於學校發展
    ．．．等因素）願意由個人負擔之捐款無疑。姑不論該案第
    1審判決認定上開款項係應由董事會補足、董事長（丙○○
    ）並無補足之義務，而第二審判決改認丙○○與親民學校間
    已成立由丙○○補足流失創校基金之契約而應由丙○○個人
    補足。丙○○因無力負擔該件上訴費用高達760,764元（標
    的價額56,264,769元）而未提出第三審上訴，但上開款項並
    非丙○○任董事長期間流失款，丙○○確有在89年2、3、4
    月間共捐款2,000萬元予親民學校之二項事實，卻至明灼。
    且該補充流失款係上訴人丙○○根本尚未擔任董事長前之民
    國78年3月11日，即由被上訴人學校之創辦人兼董事周本錡
    與第一屆董事長郭榮趙所作審查結清之流失款，亦有被上訴
    人學校第一、二屆董事交接備忘錄及法人登記證書可證，顯
    非被上訴人主張丙○○掏空校產之所致，殊明。
  (十)從而上訴人丙○○既在89年間仍捐2,000萬元款項予被上訴
    人學校，故在本件所稱係因念及被上訴人學校財務困難，而
    在86年移轉本件不動產予被上訴人之後，多年來未曾要求被
    上訴人再付買賣價款實屬合理，依法且更不得據而推臆本件
    1,500萬元價款確已付訖，亦甚顯然。
  (十一)再查，被上訴人主張本件係以通謀虛偽之假買賣方式為之，
    並未舉證以實其說，按表意人與相對人通謀而為虛偽意思表
    示者，其意思表示固為無效（民法第87條第1項前段），但
    所謂通謀虛偽意思，係指表意人與相對人雙方故意為不符真
    意之表示而言（50年度台上字第421號判例參照），上訴人
    已否認本件上訴人丁○○與被上訴人學校間之買賣系爭不動
    產之意思表示為虛偽意思表示，依法亦應由被上訴人舉證證
    明之，於未經被上訴人舉證證明前，被上訴人主張本件買賣
    屬通謀虛偽意思表示，自尚無可取 (86年度台上字第3865號
    裁判要旨參見)。且本件業經移轉系爭房地所有權登記予被
    上訴人，又且被上訴人於86年10月15日已付訖其中部分買賣
    價金100萬元，適足反證系爭不動產買賣非屬虛假。而被上
    訴人學校86年10月23日逕行片面制作之1,500萬元轉帳傳票
    且未記載本件NB0000000號支票係由上訴人收受，均不足認
    上訴人確已收受該紙支票或領取票面款項，該紙支票並係由
    群明公司領取且係被上訴人學校因為清償向群明公司借款作
    部分清償之用，業經證人戊○○到庭證實，至於被上訴人學
    校與群明建設公司間如有工程款或借款爭執，亦與本件顯無
    關聯。上訴人二人更皆無被上訴人主張以丁○○名義簽收1,
    500萬元支票再交予群明公司之事實。
  (十二)末查，上訴人丙○○雖前為被上訴人學校董事長，但私立學
    校之董事會僅有為學校籌措經費之責、董事長僅有召集及主
    持董事會之權責，均無權動用學校經費 (私立學校法第22條
    、27條參照)，被上訴人主張上訴人丙○○得主導學校動用
    經費，原非事實，此由被上訴人學校開支經費，須由庶務人
    員驗收蓋章並檢呈憑證，呈交出納人員蓋章用印開立支票，
    再呈交主辦會計人員 (會計主任)蓋章用印、再呈交校長蓋
    章用印核准，始得為之，而支出傳票上亦必經4人用印、且
    支票上必有出納、會計主任、校長3人用印（尚須用學校公
    印）始完成發票手續，俾以開支，上開支出傳票上並無董事
    長核閱印章，此見原審原證九號支出傳票、原證八號NB0000
    000號支票均明，被上訴人所稱上訴人丙○○得主導被上訴
    人學校動支財物，更屬無據。
四、被上訴人答辯聲明：上訴駁回。其於本院補陳：
  (一)雖上訴人主張於87年2月22日董事會有決議通過購買系爭不
    動產，然查該次會議議決事項之提案人，均為丙○○，且該
    次會議之主要目的為選舉董事會董事長一職，能否另提案決
    議其他事項，已有疑問，且依原審卷附教育部90.7.27 台﹝
    90﹞技﹝一﹞字第90107538號函示可証被上訴人董事會於上
    訴人丙○○遭解職前功能一直不彰，暨証人陳錦章於台灣苗
    栗地方法院檢察署所証：工程均由上訴人丙○○負責指導並
    要求伊直接蓋章，伊迫於無奈只得照辦等語，足証被上訴人
    董事會、校務、校產等決定事項，均係由丙○○一人控制主
    導，原審據此認定此董事會決議徒有形式大於實質意義，上
    訴人不能以此會議決議免除其不法侵害被上訴人財產之行為
    云云，自無違誤，上訴人仍執該會議決議主張自無理由。再
    被上訴人是否有冷氣機等財產放置於系爭不動產內，要與上
    訴人有無通謀虛偽假買賣之侵權行為無關，且縱被上訴人有
    購置宿舍之必要，上訴人自應以合法方式為之，而非以通謀
    虛偽之假買賣方式為之，並造成被上訴人損害，其應賠償被
    上訴人，要屬當然，原審所認自無違誤。
  (二)查系爭100萬及1,500萬元之收據，皆為上訴人丙○○代丁○
    ○所簽，並經丁○○同意，為上訴人等不爭執之事實。而該
    100萬及1,500萬元收據及分錄轉帳傳票，上訴人承認有簽收
    其中100萬元﹝票號NB0000000號﹞，但否認收受1,500萬元
    ﹝票號NB0000000號﹞，惟該傳票製作日期及1,500萬元支票
    之簽發，及上訴人丁○○以收據領取該1,500萬元支票之期
    間，均係丙○○擔任被上訴人董事長期間，則其自86年至91
    年遭解職董事長間長達四年，丙○○豈有不要求被上訴人撥
    付之理或向第一商業銀行清償，以免自己財產遭受查封之危
    險。上訴人辯稱係被上訴人要求先簽立1,500萬元收據以利
    學校作帳云云，亦未見其舉証以實其說。再該1,500萬元之
    支票，被上訴人確有簽發並已兌現，而丁○○確有出具收據
    記載收到1500萬元，且在會計帳簿上該支票之分錄轉帳傳票
    其所附憑証即係丁○○出具之收據，即足證該1,500萬元支
    票確由上訴人取得，至嗣後由何人兌現，則與本件無涉。原
    審據此認定上訴人確有取得1,500萬元自無違誤。
  (三)再原審上訴人提出79.9.27群明營造有限公司與被上訴人間
    新建綜合大樓工程契約、使用執照、80.8.15統一發票等為
    証主張該1,500萬元係被上訴人學校付予群明公司關於綜合
    大樓之工程款，惟經被上訴人於原審提出支出傳票及分錄簿
    証明該紙80.8.15統一發票所載1,500萬元業經被上訴人於80
    年8月28日支付完畢，被上訴人自不可能再於86年間以系爭1
    ,500 萬元支票支付群明公司工程款後，上訴人自知謊言被
    拆穿即不再如此主張，詎上訴人於鈞院竟又改口主張該1,50
    0萬元支票係償還86年被上訴人對群明公司之借款3,000萬元
    云云，前後反覆不一，自難信為真實。
  (四)第一銀行頭份分行放款適用利率評定表上所載，僅係在說明
    丁○○之貸款利率情形，並不足說明由被上訴人名義貸款時
    之利率為何，與丁○○利率之差額多少，是上訴人稱以丁○
    ○貸款利率較優惠乙節，自無法証明。暨丁○○原審94.11.
    30庭訊已陳稱：上訴人丙○○有告知簽發100萬元票據的原
    因是要用伊的名義購買房屋，於85年時丙○○有告知要以伊
    名義購買房屋利率較低，全部有關不動產的後續動作都委託
    我父親處理，簽完以後其有告知我此事云云，足証上訴人丁
    ○○確知悉系爭不動產買賣事宜，其辯稱無共同侵權行為，
    自非有理。
  (五)查86年間系爭不動產移轉予被上訴人前後，均係由上訴人丙
    ○○擔任董事長代表被上訴人期間，並一手主導辦理支票簽
    收、董事會決議、教育部核備等事宜，則被上訴人於彼時如
    何能得知上訴人等之不法侵權行為。而91年5月6日第五屆新
    任董事接任時，丙○○將大部分帳冊資料隱匿未交接，且本
    件根本無買賣契約書及相關租金收入憑証附於帳冊資料中，
    新董事接任又如何能查知有系爭房地買賣？被上訴人係至92
    年6月23日經抵押權人第一商業銀行聲請鈞院民事執行處查
    封拍賣系爭房地後，始查知有系爭房地買賣，並經再核對現
    存帳冊及相關資料後，始知悉上訴人等之損害行為，而能依
    法主張保障權利。故被上訴人於93年9月提起本訴請求損害
    賠償，自無逾二年請求權時效。
  (六)上訴人係於86年9月6日﹝86年12月3日完成登記﹞即將系爭
    不動產出售予被上訴人，上訴人身為被上訴人董事長，伊若
    認被上訴人真有購屋供作學生宿舍之需要, 則應於買賣之前
    即召開董事會審議，豈會「先斬後奏」於私自購入後之87年
    2月22日始召開董事會事後決議追認，顯不合常理，上訴人
    主張有經董事會決議，故上開買賣並無不法云云，自非有理
    。
  (七)縱真有上訴人所稱「分離式冷氣機主機、衣櫃、書桌、電話
    、床組、鐵椅」等財物置放於系爭不動產內，惟不代表系爭
    不動產即確係供做學生宿舍之用，上訴人未舉証曾有何學生
    在何學期入住，所收住宿費為何等情，自不足認其所稱為事
    實。
  (八)群明公司86年3月11日匯款3,000萬元，經被上訴人同日提領
    出後用以償被上訴人於第一商業銀行之貸款。而若此真係群
    明公司與被上訴人間之借貸，則自應由被上訴人直接簽發支
    票償還群明公司，豈有由與借貸無關之上訴人丁○○以其名
    義簽收1,500萬元支票再交予群明公司以償還借款之理？矧
    上訴人於原審辯稱該1,500萬元支票係支付群明公司工程款
    ，現又改稱係償還群明公司借款，前後反覆不一，實難採信
    。
  (九)上訴人丁○○貸款之利率為何，與被上訴人之貸款利率為何
    無關，上訴人未舉証二者間貸款利率究有何差別，其主張由
    丁○○貸款利率較低乙節，自不足採信。上訴人丁○○於原
    審已自承丙○○有告知要以其名義購入系爭房地再轉賣予被
    上訴人，其同意之並授權丙○○辦理後續簽約及付收款事宜
    ，事後丙○○並告知其處理情形，足証丁○○確知悉買賣之
    經過並同意，其辯稱其未參與買賣、其事後始受告知應無共
    同詐欺乙節，自非有理。
  (十)系爭不動產買賣時係上訴人丙○○擔任被上訴人董事長之時
    ，被上訴人係法人，而其負責人又係上訴人，則被上訴人又
    如何能知悉其負責人個人有侵權行為？再上訴人否認有藏匿
    帳冊資料未交接之事實，則就其主張已交接帳冊資料及被上
    訴人應知悉其等有侵權行為乙節，上訴人自應舉証証明。
  (十一)雖上訴人主張於87年2月22日董事會有決議通過購買系爭不
    動產，然查該次會議議決事項之提案人，均為丙○○，且該
    次會議之主要目的為選舉董事會董事長一職，能否另提案決
    議其他事項，已有疑問，且依原審卷附教育部90.7.27台﹝
    90﹞技﹝一﹞字第90107538號函示可証被上訴人董事會於上
    訴人丙○○遭解職前功能一直不彰，暨証人陳錦章於台灣苗
    栗地方法院檢察署所証：工程均由被告丙○○負責指導並要
    求伊直接蓋章，伊迫於無奈只得照辦等語，足証被上訴人董
    事會、校務、校產等決定事項，均係由丙○○一人控制主導
    ，原審據此認定此董事會決議徒有形式大於實質意義，上訴
    人不能以此會議決議免除其不法侵害被上訴人財產之行為云
    云，自無違誤。且上訴人係於86年9月6日﹝86年12月3日完
    成登記﹞即將系爭不動產出售予被上訴人，上訴人身為被上
    訴人董事長，伊若認被上訴人真有購屋供作學生宿舍之需要
    , 則應於買賣之前即召開董事會審議，豈會「先斬後奏」於
    私自購入後之87年2月22日始召開董事會事後決議追認，顯
    不合常理。再被上訴人是否有冷氣機等財產放置於系爭不動
    產內，要與上訴人有無通謀虛偽假買賣之侵權行為無關，且
    縱被上訴人有購置宿舍之必要，上訴人自應以合法方式為之
    ，而非以通謀虛偽之假買賣方式為之，並造成被上訴人損害
    ，其應賠償被上訴人，要屬當然，原審所認自無違誤。
  (十二)就被上訴人學校有無出租予學生、有無收取租金、租金若干
    、由何人收取、有無入帳校方、該所收租金是否繳貸款利息
    等節，上訴人陳冠樺所舉證人即校方已離職教官乙○○之證
    言，雖證稱在伊任內有由伊管理巡查校外學生宿舍，並稱有
    收宿舍費（即租金）云云，惟查：
  1.所稱宿舍前三年（即86年至89年間）有安排學生入住，但89
    年以後何以能由陳冠樺個人出租收入，學校何以未管理？顯
    不合常理。
  2.86年至89年間何人收取宿舍費？未能證明。所稱宿舍費並未
    入學校帳戶，據上訴人指稱係還系爭房屋之貸款本息，但該
    貸款之債務人係陳信宏而非學校，故縱有收宿舍費亦可能係
    陳信宏或陳冠樺以校方某人代收，但未入校方會計帳，而直
    接清償陳信宏個人之抵押貸款債務。
  3.如係學校宿舍校產，陳冠樺89年起何能私人出租並收租金，
    且所收租金及押租金又不再清償陳信宏之抵押貸款債務。
  4.故乙○○所稱有人收宿舍費，未能具體指出係何人，應係猜
    測之詞，而無證據能力。
  (十三)查系爭100萬及1,500萬元之收據，皆為上訴人丙○○代丁○
    ○所簽，並經丁○○同意，為上訴人等不爭執之事實。而該
    100萬及1,500萬元收據及分錄轉帳傳票，上訴人承認有簽收
    其中100萬元﹝票號NB0000000號﹞，但否認收受1,500萬元
    ﹝票號NB0000000號﹞，惟該傳票製作日期及1,500萬元支票
    之簽發，及上訴人丁○○以收據領取該1,500萬元支票之期
    間，均係丙○○擔任被上訴人董事長期間，則其自86年至91
    年遭解職董事長間長達四年，丙○○豈有不要求被上訴人撥
    付之理或向第一商業銀行清償，以免自己財產遭受查封之危
    險。上訴人辯稱係被上訴人要求先簽立1,500萬元收據以利
    學校作帳云云，亦未見其舉証以實其說。再該1,500萬元之
    支票，被上訴人確有簽發並已兌現，而丁○○確有出具收據
    記載收到1,500萬元，且在會計帳簿上該支票之分錄轉帳傳
    票其所附憑証即係丁○○出具之收據，即足證該1,500萬元
    支票確由上訴人取得，至嗣後由何人兌現，則與本件無涉。
    原審據此認定上訴人確有取得1,500萬元自無違誤。
  (十四)又原審上訴人提出79年9月27日群明營造有限公司與被上訴
    人間新建綜合大樓工程契約、使用執照、80年8月15日統一
    發票等為証主張系爭1,500萬元支票係被上訴人學校付予群
    明公司關於綜合大樓之工程款，惟經被上訴人於原審提出支
    出傳票及分錄簿証明該紙80.8.15統一發票所載1,500萬元業
    經被上訴人於80年8月28日支付完畢，被上訴人自不可能再
    於86年間以系爭1,500萬元支票支付群明公司工程款後，上
    訴人自知謊言被拆穿即不再如此主張。詎上訴人於鈞院竟又
    改口主張該1,500萬元支票係被上訴人償還86年3月向群明公
    司之借款3,000萬元云云，前後反覆不一，已難信為真實。
    而所謂86年3月群明公司經銀行匯3,000萬元予校方（校方同
    日提領出後立即清償第一商業銀行之貸款3,000萬元），據
    群明公司負責人戊○○證稱此債權校方迄未付利息，且86年
    至今除以支票1,500萬元還款外，其餘1,500萬元未還，且未
    催告（自95年底開庭後亦未來函催告償還），並不合情理。
    且若此真係群明公司與被上訴人間之借貸，則自應由被上訴
    人直接簽發支票償還群明公司，豈有由與借貸無關之上訴人
    丁○○以其名義簽收1,500萬元支票再交予群明公司以償還
    借款之理？
  (十五)再查被上訴人學校曾於85年12月27日向第一商業銀行貸款3,
    000萬元並匯入群明營造公司帳戶內。而上訴人丙○○及群
    明公司負責人戊○○則證稱此3,000萬元係校方支付群明公
    司興建電機科大樓工程之二次付款，但查：
  1.已如前述，上訴人前已主張係於86年12月23日以系爭1,500
    萬元支票支付80年8月15日之統一發票應付款，現又放棄此
    項1,500萬元係支付工程款之主張而改稱另以3,000萬元支付
    第二期之工程款，前後反覆矛盾已難採信。
  2.再縱主張3,000萬元係電機科大樓之第二期工程款，但群明
    公司負責人戊○○所提陳述狀所附證據一營繕工程結算驗收
    証明書，所載該證明書填發日期為82年12月，換言之該工程
    在82年應已完工始有工程款結算驗收證明書，但陳述狀中又
    稱86年始領得使用執照云云，且上訴人94年9月23日提出答
    辯（三）狀內又提出兩紙建照稱83年重核建照始開工云云，
    核均與82年12月之營繕工程結算驗收証明書不符，豈有於82
    年「結算」「驗收」之可能?
  3.再如85年12月28日支付之3,000萬元係第二次工程款，則群
    明公司係營利事業，其收取工程款自應簽發統一發票領取，
    惟其又何以無發給收取工程款之3,000萬元統一發票？顯不
    合常理。
  4.是証上訴人丙○○係於85年12月27日以學校名義向第一商業
    銀行貸款3,000萬元轉借予群明公司，隨即於86年3月將此3,
    000萬元匯還予學校償還該貸款無疑，絕非群明公司稱前3,0
    00萬元係工程之二期款，後3,000萬元則係學校向伊之借款
    也。
  (十六)第一銀行頭份分行放款適用利率評定表上所載，僅係在說明
    丁○○之貸款利率情形，並不足說明由被上訴人名義貸款時
    之利率為何，與丁○○利率之差額多少，是上訴人稱以丁○
    ○貸款利率較優惠乙節，自無法証明。丁○○原審94年11月
    30日庭訊已陳稱：上訴人丙○○有告知簽發100 萬元票據的
    原因是要用伊的名義購買房屋，於85年時丙○○有告知要以
    伊名義購買房屋利率較低，全部有關不動產的後續動作都委
    託我父親處理，簽完以後其有告知我此事云云，足証上訴人
    丁○○確知悉系爭不動產買賣事宜，其辯稱未參與買賣、其
    事後始受告知應無共同詐欺乙節，自非有理。
  (十七)查86年間系爭不動產移轉予被上訴人前後，均係由上訴人丙
    ○○擔任董事長代表被上訴人期間，並一手主導辦理支票簽
    收、董事會決議、教育部核備等事宜，則被上訴人係法人，
    而其負責人又係上訴人，被上訴人又如何能知悉其負責人個
    人有侵權行為？而91年5月6日第五屆新任董事接任時，丙○
    ○將大部分帳冊資料隱匿未交接，且本件根本無買賣契約書
    及相關租金收入憑証附於帳冊資料中，新董事接任又如何能
    查知有系爭房地買賣？上訴人否認有藏匿帳冊資料未交接之
    事實，則就其主張已交接帳冊資料及被上訴人應知悉其等有
    侵權行為乙節，上訴人自應舉証証明。被上訴人係至92年6
    月23日經抵押權人第一商業銀行聲請鈞院民事執行處查封拍
    賣系爭房地後，始查知有系爭房地買賣，並經再核對現存帳
    冊及相關資料後，始知悉上訴人等之損害行為，而能依法主
    張保障權利。故被上訴人於93年9月提起本訴請求損害賠償
    ，自無逾二年請求權時效。等語資為答辯。
五、被上訴人主張上訴人丙○○原係被上訴人第四屆董事長，其
    於85年間代表被上訴人購買系爭不動產供作學生宿舍之用，
    並先以其子即上訴人丁○○名義向建商戊○○購買。上訴人
    丁○○並同意丙○○前揭系爭不動產之買賣行為。上訴人於
    購得前開系爭不動產後，於86年1月9日以丁○○為借款人，
    丙○○則為連帶保證人，並以系爭不動產供作擔保，向訴外
    人第一商業銀行借得1,400萬元，並以第一商業銀行為抵押
    權利人而設定1,680萬元之最高限額抵押權，嗣又於同年9月
    6日以買賣為由將系爭不動產所有權移轉登記予被上訴人；
    被上訴人則於於86年10月15日製作分錄轉帳傳票由上訴人丙
    ○○代上訴人丁○○於86年10月16日收到被上訴人支付之10
    0萬元（票號NB00 00000號）；被上訴人另於86年10月23日
    製作分錄轉帳傳票1,500萬元（票號NB0000000號）。100萬
    元及1,500萬元之收據，皆為上訴人丙○○代上訴人丁○○
    所簽，而系爭不動產於92年6月23日遭第一商業銀行向原法
    院聲請拍賣系爭不動產，上訴人尚積欠第一商業銀行19,924
    ,208 元及執行費用136,887元未獲清償，被上訴人得知上情
    後，再清查發現系爭不動產業經上訴人丙○○於89年1月20
    日出租予游陳麗卿，租期從89年1月20日至99年1月20日止，
    租金每月6萬元，押金50萬元，均由上訴人丙○○收取等情
    ，固為上訴人所不爭執，且有卷附教育部90年7月27日台（9
    0）技（二）字第90107538號函、土地及建物登記簿謄本、
    分錄轉帳傳票、收據、臺灣苗栗地方法院民事執行處通知、
    第一商業銀行頭份分行93年5月28日（93）一頭字第138號函
    等件為證；固應信為真實；唯上訴人則以系爭不動產係為供
    學生宿舍之用，以上訴人丁○○購買，可享有首次購屋之優
    惠利率，被上訴人並無受損害，上訴人之所以簽具1,500萬
    元之收據，係為便利被上訴人作帳之用，實則上訴人並未收
    到該1,500萬元之支票，且購買系爭不動產供作宿舍之用，
    嗣後已經董事會決議通過並報請教育部核備在案等語置辯。
六、被上訴人主張上訴人丙○○在擔任被上訴人董事會董事長期
    間，以與其子即上訴人丁○○名義，先於85年間向訴外人戊
    ○○購買系爭不動產，並逕向第一商業銀行借款及設定本金
    最高限額抵押權，再於86年12月間將該不動產所有權移轉登
    記予被上訴人等情，為兩造所不爭執，已如前述。上訴雖辯
    稱伊係以丁○○名義購買系爭不動產可享受第1次購屋之優
    惠，且該不動產買賣已經提交被上訴人董事會議決通過，並
    報請教育部核備云云，並提出被上訴人第四屆董事會第1次
    會議記錄為證（本院卷第27、28頁）；唯查：
  (一)私立學校有關經費之籌措、預算及決算之審核、財務之監督
    ，屬學校董事會之職權；而董事會依前開職權所通過之各項
    決議案，應專案報請主管教育行政機關核備；此觀私立學校
    法第22條自明。又依同法第29條第2項規定，董事會之決議
    ，應有過半數董事出席，過半數之同意行之，而學校為不動
    產之處分或設定負擔，依同法第61條規定，除應有董事三分
    之二以上出席，過半數之決議外，並應報經主管教育行政機
    關核准後辦理。上訴人丙○○雖係被上訴人之董事長，苟確
    因學校之需要，以學校之經費購置校產供作宿舍之用，自應
    先行編列預算，提交董事會之議決，且如欲以該校產設定負
    擔，尚應經教育主管機關核准後始能辦理。且上訴人丙○○
    長期擔任被上訴人董事會董事長一職，對於私立學校校產之
    購置及程序理應知悉，且亦須考量學校學生人數、招生計畫
    、教室及教師人數，而決定是否編定預算，增建或購買校產
    ；參以一般不動產買賣契約，除約定買賣之標的、價金外，
    尚涉及土地之點交、移轉、坐落土地上之地上物是否完整，
    他項權利應如何塗銷、買賣價金給付之時、地及方式，相關
    稅捐及費用之負擔、違約責任等重要事項等，理當事有所規
    劃，並於事前交由董事會詳細討論，編列預算以供議決，始
    為正辨，並符法制；乃上訴人丙○○非但不能舉證證明學校
    確實有增購系爭不動產供作宿舍之用編列預算及買賣系爭不
    動產之評估報告及買賣不動產之書面契約資料，乃竟於被上
    訴人第四屆董事會（87年2月22日召開）開會前之85年間即
    以上訴人丁○○名義向訴外人戊○○購買系爭不動產，再向
    第一商業銀行辦理借款抵押後，再移轉登記予被上訴人，並
    於翌（87）年2月22日提交董事會表決，已屬違背法令。
  (二)再者，姑不論被上訴人係在購買系爭不動產後始向該校董事
    會提案表決，已與前開規定有所不符，且依卷附上訴人所提
    出私立親民工商專科學校第4屆董事會第1次會議記錄，該次
    會議係由提案人即被上訴人丙○○提案「本校購買校門口（
    地號99-63、99-64及其建號201、202、203、204、205、206
    、207、208）土地及地上建物作為教職員生宿舍之用，提請
    公決。」決議「全數同意通過，由校報部核可，若有經費不
    足，亦請報部貸款購買。」，等情以觀，既未就系爭不動產
    之價格提交討論，且未編列預算依法定程序提交董事會審查
    ，而系爭不動產於移轉登記予被上訴人時，其上之抵押權並
    未據塗銷，此與購置不動產後再設定負擔無殊，竟未經教育
    主管機關核准，即先行購買，亦與前揭私立學校法第22條、
    第29條第2項、第61條之規定不合，上訴人所辯其購買系爭
    不動產係經董事會通過，並報部核可云云，即難採信。復次
    ，上訴人之提交購買系爭不動產予被上訴人學校董事會，不
    但僅為事後報備之性質，除於法不合外，且查，被上訴人全
    體董事包括上訴人丙○○均等人遭教育部解職前功能一直不
    彰，諸如「董事會各董事對如何整頓改善校務無共識且無法
    確實提出具體可行改善方案」、「未補回行政大樓工程流失
    款三千萬元」、「九芎林小段地號45-1購地仍未完成產權移
    轉」、「九芎林小段地號104-35、104-36土地上之抵押權塗
    銷仍未處理」、「九芎林小段地號45 -1、104-31、106及10
    6-40等四筆土地之購地流程及款項支付流程、皆未有效監督
    」、「董事長與校長權責不明，董事會未能善盡法定職責」
    等情，遂遭教育部解除第四屆全體董事職務，有教育部90年
    7月27日台（90）技(一)字第90107538號函示在卷（見原審卷
    第1宗第87頁）可稽，參以被上訴人學校前校長陳錦章於臺
    灣苗栗地方法院檢察署證稱：工程均由上訴人丙○○負責指
    導並要求伊直接蓋章，伊迫於無奈只得照辦等語（臺灣苖栗
    地方法院檢察署檢察官90年度偵字第1559號、91年度偵字第
    3622號起訴書，見同上卷第33頁），可見被上訴人董事會、
    校務或校產等決定事項，均受上訴人丙○○一人所控制主導
    ，此董事會決議徒有形式意義，不足以作為上訴人解免責任
    之依憑。
  (三)上訴人另又辯稱以其子丁○○名義購買系爭不動產，可享有
    第一次購屋之優惠利率云云，惟若以學校之名義購買或以自
    然人即被告丁○○之名義購買，二者在購屋貸款之利率上相
    差之利率究為何？其以此方法購買系爭不動產，究能為被上
    訴人節稅多少？上訴人並不能舉證以實其說，已難採信。復
    次，上訴人丙○○苟確為節稅，而以其子即上訴人丁○○名
    義向訴外人購買系爭不動產，以供被上訴人學校使用，則實
    際上買受人應為被上訴人學校，而非上訴人丁○○或丙○○
    ，有關買賣契約所由生之權利義務關係，如價金、標的物之
    交付收受應存在於戊○○與被上訴人間，始符常情；唯查上
    訴人丙○○向訴外人戊○○購買系爭不動產，竟以自己名義
    交付彭振宏400萬元價款，而於事後竟未見其向被上訴人索
    討，且於所有權移轉登記後，旋以丁○○為借款人，丙○○
    為連帶保證人持系爭不動產向第一商業銀行辦理抵押借款，
    於貸得1,400萬元後，當日即以陳信宏（即丁○○）名義，
    匯款1,400萬元予戊○○，此為上訴人所不否認，並有第一
    商業銀行取款憑條、存款憑條附卷可按（原審卷第174頁）
    ，準此以觀，整個買賣過程，完全未由被上訴人介入，而係
    均由上訴人丙○○、丁○○個人名義為之，已有違常情，且
    如確係因學校需用而購買系爭不動產，又何需以丁○○為借
    款人、丙○○為連帶保證人而背負1,400萬元之鉅額債務？
  (四)系爭不動產於86年12月3日移轉所有權予被上訴人前之同年
    10月16日，上訴人丙○○代表上訴人丁○○名義簽具收到被
    上訴人簽發票號NB0000000號面額100萬元支票之收據乙紙（
    原審卷第1宗第118頁）被上訴人則於其分錄轉帳傳票記載支
    出100萬元，會計科目為「預付工程款」（同上卷第118頁）
    ，另於不詳期日書具收到1,500萬元之收據（同上卷121頁)
    被上訴人則於86年10月23日在其分錄傳票上記載支出1,500
    萬，會計科目同為「支付工程款」（同上卷第120頁），上
    訴人固否認收到該1500萬元支票（此部分詳後述），但自承
    收到100萬元無訛，果爾！上訴人既辯稱買受系爭不動產，
    係被上訴人學校供作宿舍之用，為何上訴人收受該100萬元
    ？其用途為何？此部分上訴人竟無法提出合理之說明既屬可
    議。又上訴人雖否認收到該1,500萬元之支票（票號NB00000
    00號），辯稱係應被上訴人之要求，方便作帳之用云云；惟
    前揭傳票及支票之製作、簽發，均在上訴人丙○○擔任被上
    訴人董事會董事長期間，董事長本即代表學校，且當時業己
    掌控學校之董事會及校務，有如前述，竟以其子丁○○名義
    簽立收據，表示收受該1500萬元支票，所辯係應校方要求作
    假帳云云，誠難置信。
  (五)質言之，本件系爭不動產係上訴人丙○○以其子即上訴人丁
    ○○名義，向訴外人戊○○購買，於出賣人將所有權移轉登
    記於丁○○後，即持向銀行辦理抵押借款，並將借得之1400
    萬元交付出賣人後，旋將該不動產移轉登記與被上訴人學校
    至明。
七、上訴人雖又以上開1,500萬元之支票（票號NB0000000號）之
    所以交付群明建設公司兌領，乃係因被上訴人學校在86年3
    月11日向該公司借款3,000萬元，該公司以第一商業銀行頭
    份分行00000000000號帳戶領款並同時以存款憑條轉入被上
    訴人學校同分行00000000000號帳戶內；前開1,500萬元之支
    票係用以清償該借款之用云云；證人戊○○亦到庭附合其說
    ；但查上訴人於原審始則辯稱該款係供作清償群明公司之工
    程款之用，繼則於本院則改稱係清償群明公司之借款云云，
    前後所述不符，已難採信；且如被上訴人學校確有向群明公
    司借款3000萬元，以如此鉅額之借貸，竟未提經學校董事會
    議決（是否合於法律規定，乃另一問題），學校方面亦未製
    作任何憑證，尤屬可議；更有甚者，借貸雙方，不但未立有
    借據、收據等書面文書，更無利息、清償期日之約定，且迄
    今亦未見群明公司或戊○○向被上訴人催討其餘款項（見本
    院95年11月2日準備程序筆錄振乾之證言），殊與常情不合
    。不足採信。既令上開借貸屬實，其於還款之際，又何需由
    上訴人丙○○以其子名義簽立收據？以上事實，在在足以證
    明上開1500萬元之支票確係上訴人所收取，至上訴人收取該
    支票後，係何原因交付給群明公司，尚與本件無，自不能
    以該支票係由群明公司提示兌現，即認該支票係被上訴人用
    以清償訴外人戊○○借款之用。
八、上訴人雖又辯稱系爭不動產確屬被上訴人學校供作宿舍之用
    ，唯查就被上訴人學校有無出租予學生、有無收取租金、租
    金若干、由何人收取、有無入帳校方等情，均不能為合理之
    解釋，且上訴人丙○○自承其所收取之租金，係供繳納系爭
    不動產本息，故未登入學校帳目云云，唯查被上訴人為一財
    團法人，所有收支明細，均應列帳，以供董事會審或教育主
    管機關之審查，自無私相授受之必要；且系爭不動產既稱係
    學校之公用，何不責令被上訴人學校按期繳納本息，而竟私
    自以租金繳納，且均無帳目憑證，所辯所收租金供為繳納貸
    款云云，即不可採。參以上訴人自從遭解除董事長職務之後
    ，竟將系爭出租給他人，租期為10年，租金亦由其收取，而
    系爭不動產迄拍賣後，尚欠債權人第一商業銀行本息19,924
    ,208 元等情以觀，上訴人非但未將收取之租金悉數繳納借
    款本息，且將系爭不動產納入其私有財產，其移轉所有權予
    被上訴人，只不過為一形式而已（其上尚有最高限額抵押權
    1,680萬元之抵押債務）被上訴人主張上訴人顯係以前述之
    方法，將學校之資產掏空，而取得1600萬元之利益，至為灼
    然。
九、綜合以上論述，本件被上訴人主張上訴人興其子即上訴人丁
    ○○共同謀議，以丁○○名義購入系爭不動產，於辨妥抵押
    借款後，再出售給被上訴人，並收取被上訴人價款1600萬元
    ，嗣因前揭借款未據清償，系爭不動產遭債權人銀行查封拍
    賣，致被上訴人有受有1600萬元之損害，自屬可信，上訴人
    之前開不法行為與被上訴人之損害，顯有相當之因果關係，
    從而，被上訴人依侵權行為之法則，請求上訴人應連帶賠償
    ，自屬合法。
十、末按因侵權行為所生之損害賠償請求權，自請求權人知有損
    害及賠償義務人時起，2年間不行使而消滅，民法第197條第
    1項定有明文。而侵權行為損害賠償請求權之消滅時效，應
    自請求權人實際知悉損害及賠償義務人時起算。又如當事人
    間就知悉之時間有所爭執，應由賠償義務人就請求權人知悉
    在前之事實，負舉證責任，此有最高法院72年台上字第1428
    號判例可資參酌。本件被上訴人主張於91年5月6日新任董事
    長接任時，上訴人丙○○將大部分屬於被上訴人之帳冊資料
    隱匿，上訴人丙○○亦自承未有交接行為，且本件根本無買
    賣契約書、董事會決議及相關租金收入憑証附於帳冊資料中
    ，而於92年6月23日經抵押權利人即第一商業銀行聲請查封
    拍賣後始知有系爭不動產之買賣，經核對相關資料及帳冊後
    始知受有損害，故於93年9月間提起本件訴訟，請求損害賠
    償云云，並據提出教育部函、第一商業銀行函等件在卷可按
    。上訴人雖抗辯，本件系爭不動產在86年間即已購入，縱認
    上訴人共同構成侵權行為，被上訴人亦已知悉侵權行為及賠
    償義務人，況從教育部指派董事後始知悉亦罹於時效云云。
    經查於上訴人丙○○任董事長期間，其即代表被上訴人學校
    ，並際上已掌控學校校務，本即難期被上訴人能得知上訴人
    之不法行為；及至92年上訴人丙○○董事長職務遭教育部解
    職後，其對於教育部之行政處分、被上訴人本身及法人登記
    處之決定，多有訴訟爭執，（見原審卷(一)第261、262頁），
    故上訴人丙○○在不服教育部之行政處分下，是否能完整辦
    理校產業務交接，亦有疑問，參以上訴人於遭解除被上訴人
    董事長職務後，竟將系爭不動產私自租與他人等情以觀，上
    訴人確未將系爭不動產移交給被上訴人，自不待言。是以被
    上訴人主張待第五任董事接任，校務、帳目等資料須逐一核
    對清查，要不能苛求其於接任第一時間即得知本件侵權行為
    、賠償義務人及其所受損害，迨92年6月23日債權人聲請拍
    賣，為帳目相關資料查對後始知悉，應屬可採。上訴人雖辯
    稱被上訴人應知悉在前云云，惟並無法積極舉證以實其說，
    參酌上開說明，上訴人辯稱本件侵權行為損害賠償請求權業
    已罹於時效而消滅，並不足取。又，系爭不動產之買賣及移
    轉過程既有前述不實之情，則上訴人受有1,600萬元之利益
    ，致被上訴人受有1,600萬元之損失，且其間有直接因果關
    係存在，被上訴人依不當得利之法則請求上訴人返還亦無時
    效消滅之可言。
十一、綜上所述，上訴人等人共同不法侵害，致被上訴人受有1,
      600萬元之損失，二者間有相當因果關係。從而，被上訴
      人爰依侵權行為、不當得利之法律關係請求上訴人連帶賠
      償被上訴人1,600萬元之損害賠償金及自起訴狀繕本送達
      上訴人翌日起即93年9月22日起至清償止，按週年利率5％
      計算之法定遲延利息，為有理由，應予准許。原審判決上
      訴人應如數給付，並依兩造陳明，分別酌定相當之擔保金
      額，宣告假執行及免為假執行，於法並無不合，上訴意旨
      指摘原判決不當，求予廢棄改判，為無理由，應駁回其上
      訴。
十二、本件事證已臻明確，兩造其餘攻防，及所舉其他證據，於
      本件判決結果，均不生影響，爰不一一論述，併此敘明。
十三、據上論結，本件上訴為無理由，依民事訴訟法第449條第1
      項、第85條第2項，判決如主文。
中　　華　　民　　國　　96　　年　　4 　　月　　4 　　日
                  民事第五庭    審判長法  官　林陳松
                                      法  官  古金男
                                      法  官  王重吉
以上正本係照原本作成。
如對本判決上訴，須於收受判決送達後二十日內向本院提出上訴
書狀，其未表明上訴理由者，應於提出上訴後二十日內向本院提
出上訴理由書（須按他造人數附具繕本）。
上訴時應提出委任律師為訴訟代理人之委任狀。具有民事訴訟法
第四百六十六條之一第一項但書或第二項之情形為訴訟代理人者
，另應附具律師及格證書及釋明委任人與受任人有該條項所定關
係之釋明文書影本。
　　　　　　　　　　　　　　　　　　　書記官　林世傑
中　　華　　民　　國　　96　　年　　4 　　月　　9 　　日
                                                      Ｃ
